臺灣高雄地方法院民事判決　　　　　　 100年度勞訴字第60號
原　　　告　魏廷育
訴訟代理人　陳炳彰律師
被　　　告　聖發漁業股份有限公司
法定代理人　何文棋
訴訟代理人　鄭瑞崙律師
複代理人　　楊淑華律師
當事人間給付職業災害補償金事件，本院民國100 年9 月19日言
詞辯論終結，判決如下：
  主      文
原告之訴駁回。
訴訟費用由原告負擔。
  事實與理由
一、原告主張：原告於民國97年11月中旬起受僱於被告聖發漁業
    股份有限公司（下稱聖發公司），擔任承富一號漁船二一
    職，每月薪資新台幣（下同）43,900元。97年12月23日下午
    4 時許，承富一號漁船在南美洲秘魯港內進行整修時，遭幫
    浦水蓋砸傷雙腳（下稱系爭傷害），隨即要求至當地醫院治
    療，然遭被告公司拒絕，只提供口服藥物及貼布供原告止痛
    ，並要求原告繼續工作，惟原告確因傷勢嚴重而無法繼續工
    作，遂於98年1 月20日應被告公司之要求簽下離船同意書，
    隨即回台就醫，經治療後仍有輕度肢障。原告因執行職務受
    有系爭傷害，應屬職業災害，依勞動基準法（下稱勞基法）
    第59條規定，被告公司本應補償原告必需醫療費用、原領工
    資及殘廢給付。詎料，被告公司竟於98年1 月起即不再給付
    薪資予原告，並於98年2 月19日將原告之勞工保險退保，致
    原告無從向勞工保險局請領職業災害醫療給付91,196元及殘
    廢給付500,000 元。又被告公司於98年1 月起即未給付薪資
    ，至99年4 月30日原告在高雄醫學大學附設中和紀念醫院（
    下稱高醫醫院）拔除左腳拇趾鋼釘之日止，依勞基法第59條
    第2 款規定，被告公司應給付工資補償702,400 元（計算式
    ：每月工資43,900元×16月＝702,400 元）。為此，爰依民
    法第487 條、勞基法第59條、勞工保險條例（下稱勞保條例
    ）第72條等規定提起本訴，並聲明：被告應給付原告新台幣
    1,293,596 元，及自起訴狀繕本送達翌日起至清償日止，按
    週年利率5%計算之利息。
二、被告則以：被告公司於97年10月23日僱用訴外人呂長成擔任
    承富一號漁船大一職時，曾應其要求，由其自行於97年11
    月中旬找原告擔任承富一號漁船二，一同前往秘魯上船而
    候船在港期間為月薪15,000元，在船期間為月薪4 萬元。原
    告在船期間從未向船長或其他船員表示其有遭幫浦水蓋砸傷
    雙腳一事，係船長施榮福發現其腳大拇指有輕微腫脹，先暫
    停原告之工作，讓原告休息，並給予口服藥品及貼布治療，
    其後被告公司之秘魯代理商欲帶原告前往當地醫院檢查時，
    卻不見原告人影，隔日原告腳大拇指已消腫且能正常行走工
    作，之後即未再反應有何不適，是其主張與事實顯不相符。
    況由原告所提診斷證明書觀之，僅右大拇趾外翻、左側拇趾
    外翻併第二○骨疼痛與雙腳部位有關，且均為原告之舊疾或
    非於在船期間所致傷害，又造成腳拇趾外翻之主因係因遺傳
    所造成之不正常足部力學，或時常穿著高跟鞋或過緊的鞋子
    所造成，即雙腳縱遭物品砸傷亦不可能造成拇趾外翻之傷害
    ，故原告所受系爭傷害非職業災害。又原告在船期間時常喝
    酒至深夜，疏忽職責，更無視船長及大之提醒，其行為顯
    已違反兩造之勞動契約及工作規則。其後原告又經常向船長
    表示「我不幹了」，更多次向被告公司總經理何秋霖表示，
    告知其欲回台灣，經船長及總經理多次挽留無效，被告公司
    乃依其要求及漁業界慣例，由其簽立離船同意書後離職。縱
    認原告未於離船時即離職，然原告於98年1 月22日回國後，
    至98年3 月10日到中山醫學大學附設醫院住院治療時為止，
    均未向被告公司請假，無正當理由持續曠工，被告公司自得
    依勞基法第12條規定，不經預告終止兩造之僱傭契約，即無
    再給付薪資或為其投保勞工保險之義務。況縱認原告之主張
    為有理由，惟依勞保條例第20之1 規定，被告公司雖已將原
    告之勞工保險退保，原告仍得就保險有效期間所受職業傷害
    請領職業災害保險失能給付，但原告未曾向勞工保險局請領
    本件職災事故之勞保給付，其主張顯非事實，其請求亦於法
    未合。另經被告公司結算原告自97年11月15日起至98年1 月
    22日止之所有借支、安家費、返國機票費用、公司代償欠款
    及勞健保退休金等金額，原告尚積欠被告公司189,526 元，
    爰依民法第334 條主張抵銷，並以民事答辯狀之送達為主張
    抵銷意思表示之通知等語置辯。並聲明：原告之訴駁回。
三、兩造不爭執事項：
  (一)原告自97年11月15日起至98年1 月22日止任職於被告公司，
    擔任承富一號漁船二一職。
  (二)兩造於97年12月19日簽訂船員任用契約書。
  (三)承富一號船長於原告在船期間曾給予口服藥品及貼布，供原
    告治療其腳大拇指腫脹。
  (四)原告於98年1 月20日簽立離船同意書，於同年月22日回國。
  (五)被告公司於98年2 月19日將原告之勞工保險辦理退保。
  (六)原告於99年3 月16日領有輕度肢障之殘障手冊。
  (七)原告未曾向勞工保險局請領本件職災事故之勞保給付。
四、本件爭點：
  (一)原告所受系爭傷害是否屬職業災害？
  (二)兩造間之僱傭契約是否已經合法終止？於何時終止？
  (三)原告之薪資如何計算？得否請求被告公司給付醫療費用、工
    資及殘廢等補償金？其金額應為若干？又被告公司得否對原
    告為抵銷抗辯？抵銷金額為何？
五、本件原告所受之傷害是否為職業災害？
（一）、本件原告主張伊在工作期間在漁船上遭幫浦水蓋砸傷雙
        腳而受有職業傷害，而依其所提出之病歷及診斷書與腳
        部有關之治療為大腳趾外翻（見中山醫學大學附設醫院
        及院綜合醫療社團法人阮綜合醫院之病歷及診斷書）此
        為二造所不爭執，並有前揭病歷及診斷書可證，應認為
        真實。
（二）、然，病患（即原告）自述因長期在船上工作，需長時間
        穿厚重雨靴，因前足長期擠壓而導致拇指外翻，似應非
        外力砸傷所致，腳拇指外翻之原因很多、有風濕性關節
        炎引起、神經性毛病如糖尿病造成，但大多原因不明，
        且女性較多，與遺傳亦有關聯，但皆為從小孩階段開始
        而後慢慢造成。因此，兩足皆是拇指外翻，似難謂由物
        品掉落砸傷所致，此亦經本院詢問而經中山醫學大學附
        設醫院100 年7 月29日及8 月24日函覆在案（見卷二第
        7 、12頁），原告主張因工作遭幫浦水蓋砸傷腳而造成
        拇指外翻，受有職業災害，顯與事實不符，而難採信。
（三）、原告既未遭受職業災害，則其向被告請求因職業災害所
        支出之醫療費用9 萬1196元、殘廢補償50萬元即無理由
        ，而應駁回。
六、關於工資部分
（一）、原告自97年11月15日起至98年1 月22日離船回國之事實
        為二造所不爭執。而本件被告僱用原告係在承富一號漁
        船上擔任二? 工作，其工作之性質地點及目的均係為漁
        船捕魚而存在，原告若離開漁船除非係調職否則即失其
        本項僱佣契約之目的，二造僱佣契約即因目的不達而終
        止。
（二）、原告於98年1 月20日與船長施榮富簽立離船同意書，其
        內容為「因無法適應船上作息2009年1 月20日在秘魯
        CALLO 港於非脅迫下自願離船同意下船一切和船上其他
        人無關並願意按合同內容執行一切責任和義務。」，有
        離船同意書在卷可證（見卷一第245 頁）。
（三）、原告雖謂其因遭幫浦水蓋砸傷，傷勢嚴重迫於無奈始不
        得不簽下離船同意書而下船搭機返國，然查：原告於98
        年1 月22日返台若傷勢嚴重何以遲至98年3 月10日始於
        中山醫學大學附設醫院住院治療，況其治療之項目為1.
        胃食道逆流、2.內痔合併出血3.雙手腕隧道症候群4.
        右大腳趾外翻5.頸部肌肉挫傷，而沒有任合砸傷腫脹等
        相關傷勢，如此何能謂因傷勢嚴重迫於無奈而離船？又
        原告又未能舉證證明其離船係遭被告違法解雇所致，原
        告既立下離船同意書，又接受被告安排飛機返國，返國
        後又未到被告公司報到接受新的職務，亦未向公司表示
        受船長或何人脅迫而離船，更何況原告尚積欠被告知借
        支金錢尚未清償完畢，被告漁船上因原告離船還欠缺人
        手必須找人替補，被告若非出於原告之因素，豈會自動
        將原告解雇？足見原告之離船脫離其原有之工作場所乃
        係出於自願與被告終止僱佣關係，並非遭被告違法解雇
        ，因此自98年1 月22日起雙方勞雇關係即不存在，原告
        自無請求被告給付薪資之權，其請求被告公司應給付工
        資補償702,400 元，並無理由，應予駁回。
七、本件原告請求被告給付因職業災害所支出之醫療費用、工資
    及殘廢補償既無理由而應駁回，則被告對原告之抵銷抗辯即
    無審酌之必要。本件事證已明，兩造其餘攻擊防禦方法，於
    本件結果無影響，爰不一一贅述，附此敘明。
八、結論，原告之訴為無理由，依民事訴訟法第78條，判決如主
    文。
中    華    民    國   100    年    9     月    30    日
                  民事第三庭法  官  陳樹村
以上正本係照原本作成。
如對本判決上訴，須於判決送達後20日內向本院提出上訴狀。如
委任律師提起上訴者，應一併繳納上訴審裁判費。
中    華    民    國   100    年    9     月    30    日
                            書記官  葉姿敏